---
title: "Manipulação de Visualização de Dados"
subtitle: "Grupo de Estudos de Python para Análise de Dados"
author: "Walmes Zeviani"
output:
  html_document:
    theme: flatly
    toc: true
    number_sections: true
---

# Tabela de conteúdo

  1. Habilitar Python no Emacs
     1. `.emacs` e pacotes.
     2. path para o Anaconda Python
  2. Introdução ao Pandas.
     1. Classes `Series` e `DataFrame`.
     2. Iniciando objetos das classes.
     3. Acesso as propriedades e métodos.
     4. Indexação e seleção.
     5. Modificação de conteúdo.
     6. Modificação de atributos.
  3. Manipulação de dados.
     1. Datasets internos do Python.
     2. Filtros e ordenação.
     3. Criar e excluir registros e variáveis.
     4. Empilhar e fundir tabelas.
     5. Estatística descritiva.
     6. Estatísticas por estrato.
  4. Leitura de arquivos de dados.
     1. Com separador de campo: CSV e TSV.
     2. De campo de comprimento fixo.
     3. Planilhas eletrônicas.
  5. Visualização de dados.
     1. Modelo mental do Python.

# Python dentro do Emacs

As instruções a seguir são para habilitação minimalista do Python dentro
do emacs.

Instale o pacote `elpy` no seu Emacs. De dentro de uma sessão emacs faça
`M-x package-list-packages`. Em seguida, procure pelo `elpy` com `C-s
elpy`. Com o cursor nessa linha, pressione `i` para selecionar o pacote
para instalação e `x` para executar a instalação. Aguarde até o final do
processo.

Coloque no seu arquivo `.emacs` o seguinte conteúdo.

```{lisp, eval = FALSE}
;;----------------------------------------------------------------------
;; Python configuration.

;; Install first: M-x package-list-packages C-s elpy.
(elpy-enable)

;; Define o interpretador Python.
(custom-set-variables
 ;; '(python-shell-interpreter "~/anaconda/bin/python3")
 '(python-shell-interpreter "/usr/bin/python3")
 )

;; Habilita autocomplete após os pontos.
(setq jedi:complete-on-dot t)

;; Python3 console, C-c C-p para abrir o console
(defcustom python-shell-interpreter "python3"
  "Default Python interpreter for shell."
  :type 'string
  :group 'python)

;;----------------------------------------------------------------------
```

A partir de agora, quando abrir arquivos `.py`, o modo Python
(`python-mode`) estará operando. Faça `C-RET` para avaliar uma linha ou
região selecionada. Na primeira execução o console Python será aberto em
um buffer paralelo.

# Configuração para usar Python com Rmarkdown

Indicar o caminho para o interpretador Python no primeiro chunk.

```{r setup, include = TRUE}
# Usa o Python 3.x para processar os chunks.
knitr::opts_chunk$set(
    engine.path = "/usr/bin/python3")
```

Verificar se a versão vista ao processar o documento é de fato a versão
pretendida.

```{python}
# Exibe a versão da engine Python sendo usada.
import sys
print(sys.version)
```

No caso de ausência de pacotes, executar em terminal shell as instruções
abaixo para instalação dos pacotes.

```
# Instala pacotes no Python 3.x.
sudo apt-get install python3-pip
sudo pip3 install numpy scipy pandas matplotlib scikit-learn
sudo apt-get install python3-tk

# Para instalar o Jupyter e o Spyder.
sudo pip3 install jupyter
sudo pip3 install spyder
```

Varificar se os gráficos estão sendo inseridos dentro do documento.

```{python}
# Importa bibliotecas gráficas.
import matplotlib as mpl
import matplotlib.pyplot as plt

# Cria um gráfico simples.
plt.plot([1,2,3,4])
plt.show()
```

Segundo discussão no [issues/812] do repositório do rmarkdown, é
possível usar o Python fornecido pelo Anaconda.

IMPORTANTE: estar com a última versão do pacote `rmarkdown`. Instalar a
versão disponível no github.  É necessário instalar o pacote
`reticulate` que é chamado quando a engine é Python.

```{r, eval = FALSE}
devtools::install_github("rstudio/rmarkdown")
install.packages("reticulate")
```

# Introdução ao Pandas

O tipo "primitivo" de objeto fornecido pelo Pandas é o [`Series`]. Nada
mais é que o nome para um vetor de dados. Ele é contruido a partir do
`numpy.array()`.

```{python}
# Importa o módulo.
import pandas as pd

# Exibe a documentação.
# help(pd.Series)

# Criando um objeto tipo Series.
s = pd.Series(range(10))
print(s)

# Atributos da classe (não termina com parênteses.)
print(s.dtype)
print(s.nbytes)
print(s.shape)
print(s.values)

type(s)

# (funções) Métodos associadas a classe.
# ATTENTION: mostrar recursos de REGEX do Emacs para colocar o print().
s.min()
s.max()
s.mean()
s.median()
s.std()
s.head(3)
s.tail(3)
s.describe()
```

O [`DataFrame`] é o tipo de objeto que representa a tabela de dados. Ele é
contruído a partir do `Series`.

```{python}
# Dicionário com listas de mesmo tamanho.
d = {'grr': [1, 2, 3, 4],
     'nome': ["Andre", "Gabriela", "Rodrigo", "Tatiana"],
     'nota': [9.0, 9.2, 7.9, 8.3]}
d

# Conversão para DataFrame.
df = pd.DataFrame(data = d)
df

# Atributos.
df.shape  # Comprimento em cada dimensão.
df.size   # Número de entradas.
df.axes   # Nome dos eixos.
df.values # Representação NumPy.
df.dtypes # Tipagem de cada coluna.

# Acesso as `Series`. Pelo nome não pode haver espaços.
df.grr
df.nome
df.nota

# Pelo nome dos índices. Permite mais de uma coluna.
df[['nota']]
df[['nota', 'nome']]

# Por sequência de posições.
df.iloc[:,1:3]

# Seleção de linhas (três formas equivalentes).
df.iloc[1:3]
df.iloc[1:3,]
df.iloc[1:3,:]

# Seleção de linhas e colunas.
df.iloc[1:3, 0:2]
# df.iloc[1:3, ['nome', 'grr']]
df.iloc[1:3, ][['nome', 'grr']]

# Retonar o nome das colunas.
df.columns
df.columns[-2] # É uma lista.
df.columns[[0, 2]] # É uma lista.

# Usar as opções combinadas (passando a lista).
df.iloc[1:3, ][df.columns[-2]]

df[[0, 2]]
df.iloc[:, [0, 2]]
df.iloc[[0, 2], [0, 2]]
df.iloc[[0, 2]]
df.iloc[[0, 2],]
df.iloc[[0, 2],:]

x = range(0, 3, 2)
df.iloc[x,:]
df.iloc[0:3:2,:]

# Com intervalo dado pelo nome dos extremos.
df.loc[:, 'grr':'nota']

# Dar nome para as linhas.
df = df.set_index('grr')
df

# `grr` deixou de ser uma coluna para der o ID.
df.columns

# Restaura o índice e retorna `grr` como coluna.
df.reset_index(inplace = True)
df.columns

# Usa nome como índice dos registros.
df = df.set_index('nome')
df.columns
df

# Seleciona linhas pelo nome do índice.
df.loc["Andre"]
df.loc["Tatiana"]

# Pela posição.
df.iloc[0]
df.iloc[-1]

# Mudar o nome das colunas.
df.columns = ['Grr', 'Nota']
df

df.rename(columns = {'Grr': 'GRR',
                     'Nota': 'nota'},
          inplace = True)
df

# Estrutura do DataFrame.
df.info()

# Medidas descritivas para variáveis numéricas.
df.describe()

# Restaura o índice.
df.reset_index(inplace = True)
df

# Adiciona um registro ao final da tabela (usa dict).
df = pd.DataFrame(data = d)
df
df = df.append({'grr': 5, 'nota': 10, 'nome': 'Pedro', 'falta': 6},
               ignore_index = True)
df

df = df.append(pd.DataFrame({'grr': [6, 7], 'nota': [10, 9], 'nome':
                             ['Maicon', 'Maria'], 'falta': [6, 0]}),
               ignore_index = True)
df

# Exclui o registro pelo índice.
df.drop([3], inplace = True)
df

dg = pd.DataFrame([[99, 'Carolina', 9.5, 8],
                   [98, 'Lígia', 7.1, 10]],
                  columns = ['grr', 'nome', 'nota', 'falta'])
dg

# Empilha duas tabelas.
df.append(dg)
df.append(dg, ignore_index = True)
df
dg

# Remove uma colunas.
df.drop(['falta'], axis = 1)
df

# Criando uma coluna.
df.falta = pd.Series([10, 0, 4, 2, 18, 16],
                     index = df.index)
df
```

# Manipulação de dados

```{r, eval = FALSE}
u <- "http://leg.ufpr.br/~walmes/data/triathlon.txt"
download.file(u, destfile = basename(u))
getwd()
dir()
```

## Importação de TSV

```{python}
# Lendo um TSV.
cap = pd.read_table('http://leg.ufpr.br/~walmes/data/desfolha.txt')

# Informações.
cap.info()

# Exibe a tabela.
cap

# Medidas descritivas para as variáveis numéricas.
cap.describe()

# Descrição pelo tipo de variável.
cap.describe(include = 'int')
cap.describe(include = 'float')
cap.describe(include = ['int', 'float'])
cap.describe(include = 'object')
cap.describe(include = 'all')
```

## Medidas descritivas por estrato

```{python}
# Média por estrato.
cap.groupby(['estag'])['pcapu'].mean()
cap.groupby(['estag'])['pcapu', 'ncapu'].mean()
cap.groupby(['estag', 'desf'])['pcapu', 'ncapu'].mean()
cap.groupby(['estag', 'desf'])['pcapu', 'ncapu'].describe()

capg = cap.groupby(['estag', 'desf'])
capg

# Médias de duas variáveis.
m = cap.groupby(['estag'])['pcapu', 'ncapu'].mean()
m
m.reset_index(inplace = True)
m

# Máximo de uma outra variável,
M = cap.groupby(['estag'])['alt'].max()
M
M = pd.DataFrame(M)
M.reset_index(inplace = True)
M

pd.merge(m, M, on = ['estag'])
```

## Função com medidas descritivas

```{python}
import numpy as np

cap.groupby(['estag'])['pcapu'].agg({
    "media" : np.mean,
    "errpd" : np.std,
    "ampli" : lambda x: np.max(x) - np.min(x),
    "cv" : lambda x: 100 * np.std(x)/np.mean(x)
})

res = cap.groupby(['estag', 'desf'])['pcapu', 'alt'].agg({
    "media" : np.mean,
    "errpd" : np.std
})
res

# Organização do objeto.
res.info()

# Atributos de linhas e colunas são MultiIndex.
res.columns
res.columns.levels
res.index
res.index.levels

res.reset_index()
```

## Filtros

```{python}
#--------------------------------------------
# Máscaras lógicas.

cap[cap.alt > 150]
cap[cap['alt'] > 150]

# IMPORTANT: tem que ter os parenteses.
cap[(cap.alt > 150) & ((cap.ncapu >= 10) | (cap.nnos > 30))]

#--------------------------------------------
# Partições feitas com o groupby().

# Com uma variável de agrupamento.
gb = cap.groupby(['estag'])
gb
gb.groups

gb.get_group('1veg')
gb.get_group('5capu')

pd.concat([gb.get_group('1veg'),
           gb.get_group('5capu')])

# Com duas variáveis de agrupamento.
gb = cap.groupby(['estag', 'desf'])
gb

gb.groups

# Tem que usar uma tupla.
gb.get_group(('1veg', 0))
gb.get_group(('5capu', 100))

pd.concat([gb.get_group(('1veg', 0)),
           gb.get_group(('5capu', 100))])
```

## Ordenação

```{python}
cap.sort_values(['alt'], ascending = False).head(10)
cap.sort_values(['ncapu', 'alt']).head(10)
```

## Junção de tabelas

```{python}
tabA = pd.DataFrame({
    'nome': ["Marcos", "Julia", "Gabriel"],
    'nota': [8.9, 6.7, 8.1]
})

tabB = pd.DataFrame({
    'nome': ["Ulisses", "Andrea", "Ana", "Pedro"],
    'nota': [7.7, 7.1, 8.3, 5.0]
})

tabC = pd.DataFrame({
    'falta': [10, 12, 4, 0],
    'idade': [18, 20, 18, 19]
})
tabC.index = [0, 1, 3, 4] # Index com falha.

#--------------------------------------------
# Empilhar.

# Usando append().
tabA.append(tabB)
tabA.append(tabB, ignore_index = True)

# Usando concat().
pd.concat([tabA, tabB], axis = 0)
pd.concat([tabA, tabB], axis = 0, ignore_index = True)

#--------------------------------------------
# Lado a lado.

pd.concat([tabB, tabC], axis = 1)

#--------------------------------------------
# De formato long para wide e vice versa.

tab_wide = pd.DataFrame({
    'trat'  : ["A", "B", "C"],
    'aval1' : [1, 2, 3],
    'aval2' : [10, 20, 30],
    'aval3' : [100, 200, 300]
})
tab_wide

tab_long = pd.melt(tab_wide,
                   id_vars = ['trat'],
                   var_name = 'x',
                   value_name = 'y')
tab_long

# Para complicar, vamos remover uma linha.
tab_long.drop([3], axis = 0, inplace = True)

tab_wide = tab_long.pivot(index = 'trat',
                          columns = 'x',
                          values = 'y')
tab_wide.reset_index(inplace = True)
tab_wide
```

# Acesso a documentação interna em PDF

```{sh, eval = FALSE}
pydoc3 -p 1234 # Abre o navegador na home da documentação.
```

# Referências

  1. Livros
     1. Dale, K. (2016). *Data visualization with Python and JavaScript:
        scrape, clean, explore & transform your data*. Sebastopol, CA:
        O'Reilly Media.  Homepage:
        <http://shop.oreilly.com/product/0636920037057.do>.  Source
        code: <https://github.com/Kyrand/dataviz-with-python-and-js>.
     2. Massaron, L. & Mueller, J. (2015). *Python for data science for
        dummies*. Hoboken, NJ: John Wiley and Sons, Inc.  Homepage:
        <https://www.wiley.com/en-us/Python+for+Data+Science+For+Dummies-p-9781118844182>.
        Source code:
        <https://media.wiley.com/product_ancillary/81/11188441/DOWNLOAD/844182-Source-Code-10-25-2016.zip>
  2. Webpages
     1. Chris Albon webpage: <https://chrisalbon.com/#python>.
     2. <https://pandas.pydata.org/pandas-docs/stable/tutorials.html>.
     3. <https://pandas.pydata.org/pandas-docs/stable/merging.html>.
  3. Cheat sheets
     2. <https://github.com/pandas-dev/pandas/blob/master/doc/cheatsheet/Pandas_Cheat_Sheet.pdf>
     3. <https://s3.amazonaws.com/assets.datacamp.com/blog_assets/Python_Pandas_Cheat_Sheet_2.pdf>
     4. <https://s3.amazonaws.com/quandl-static-content/Documents/Quandl+-+Pandas,+SciPy,+NumPy+Cheat+Sheet.pdf>
     5. <http://www.webpages.uidaho.edu/~stevel/504/Pandas%20DataFrame%20Notes.pdf>

<!------------------------------------------- -->
[`Series`]: https://pandas.pydata.org/pandas-docs/stable/generated/pandas.Series.html
[`DataFrame`]: https://pandas.pydata.org/pandas-docs/stable/generated/pandas.Series.html
[issues/812]: https://github.com/rstudio/rmarkdown/issues/812
